【裁判字號】    98,消債抗,106
【裁判日期】    980722
【裁判案由】    更生事件
【裁判全文】
臺灣板橋地方法院民事裁定           98年度消債抗字第106號
抗  告  人  甲○○原名：吳東.
上列抗告人因消費者債務清理條例事件，聲請更生，對於中華民
國98年 3月23日本院97年度消債更字第1575號裁定提起抗告，本
院裁定如下：
    主  文
抗告駁回。
抗告程序費用新臺幣壹仟元由抗告人負擔。
    理  由
一、本件抗告意旨略以：抗告人民國95年至97年收入為每月新臺
    幣（下同）31,500元，扣除生活必要費用20,593元後，僅餘
    約10,907元，根本無法償還協商之每期金額25,771元，原協
    議之條件過苛，顯然有不可歸責於抗告人之事由致履行有重
    大困難；再抗告人配偶黃宣綝95年與債權銀行成立協商時，
    年收入為384,384元，每月約有 32,032元之收入，尚可分擔
    部份家計，96年黃宣綝整年之收入僅有43,725元，整個家計
    重擔全落在抗告人身上，而該節實非協商時所得預見，故毀
    諾顯然非可歸責於抗告人，符合消費者債務清理條例第 151
    條第 5項之要件，原裁定駁回抗告人之聲請顯然違法，應予
    廢棄等語。
二、按債務人對於金融機構因消費借貸、自用住宅借款、信用卡
    或現金卡契約而負債務，在聲請更生或清算前，應提出債權
    人清冊，以書面向最大債權金融機構請求協商債務清償方案
    並表明共同協商之意旨，消費者債務清理條例（下稱本條例
    ）第151 條第1 項定有明文。次按債務人與金融機構協商成
    立者，不得聲請更生或清算，但因不可歸責於己之事由，致
    履行顯有重大困難者，不在此限；本條例施行前，債務人依
    金融主管機關協調成立之中華民國銀行公會會員辦理消費金
    融案件無擔保債務協商機制與金融機構成立之協商，準用前
    項之規定，本條例第151 條第5 項、第6 項亦分別有明文。
    次按前開法律規定之「但因不可歸責於己之事由，致履行顯
    有重大困難者，不在此限」，其立法意旨係基於債務清償方
    案成立後，應由債務人誠實遵守信用履行協商還款條件，惟
    於例外情形下發生情事變更，在清償期間收入或收益不如預
    期，致該方案履行困難甚或履行不能，因不可歸責於己之事
    由，始能聲請更生或清算。此規範意旨在避免債務人任意毀
    諾已成立之協商，濫用更生或清算之裁判上債務清理程序。
    蓋以債務清償方案係經當事人行使程序選擇權所為之債務清
    理契約，債務人應受該成立之協議所拘束。債務人既已與金
    融機構協商成立，如認該協商方案履行有其他不適當情形，
    自仍應再循協商途徑謀求解決。又所謂不可歸責於己之事由
    ，係指出於非己身所能控制之自然力或其他人為事由，具有
    猝然性而不能預知，非人力所能參與或所能阻止，而陷於不
    能履行承諾償還自己之債務者而言，例如債務人於履行清償
    期間遭逢重大意外災害，如車禍、火災、或罹患重大不治之
    惡疾而喪失工作能力；債務人負擔家計生活之職業工作，突
    然非自願性失業，而可預見的、持續性的無法就業謀生；因
    遭逢不可抗力之天然災害，如地震、颱風、水災而因其損害
    甚鉅致無力清償等情事。
三、經查：
  (一)抗告人曾參與中華民國銀行公會會員辦理消費金融案件無擔
    保債務協商機制協商成立，並於96年12月毀諾等情，有協商
    協議書、還款紀錄等件在卷可證，依消費者債務清理條例之
    規定，其聲請更生須具備「不可歸責於己之事由致履行顯有
    重大困難」要件，方為適法。
  (二)抗告人以協商條件過苛、配偶96年收入急遽減少等情，主張
    毀諾具有不可歸責於己事由云云。惟查：
  1.抗告人主張因配偶收入急遽減少致增加其須負擔大部之家庭
    生活開銷，無法履行協商條件而毀諾乙節，固據提出其配偶
    之財政部臺灣省北區國稅局綜合所得稅各類所得資料清單為
    證（見原審卷第52至53頁），惟前開稅捐單位之所得資料清
    單，僅係納稅義務人之申報收入總額，未必能完全顯示其配
    偶真正之收入清況；且抗告人配偶薪資驟降之原因為何？是
    否確屬不可歸責情事？未見抗告人說明、舉證，則如僅憑抗
    告人單方面之陳述，即可認具備不可歸責於己事由，似嫌速
    斷。又縱認抗告人主張之情節為真，然抗告人既能持續履約
    至96年12月，足證抗告人仍具履行之能力，應不致因其配偶
    收入減少而不能清償。再者，抗告人配偶黃宣綝目前年僅28
    歲（70年生），仍有工作能力，有戶籍謄本可憑（見原審卷
    第26頁），且其95年間每月平均收入可達32,032元，是其非
    不能工作以增加收入，為抗告人分攤家庭生活開銷。是抗告
    人執此主張具有不可歸責於己之事由致有履行不能，尚無足
    取。
  2.又抗告人主張其每月收入31,500元，扣除自己、女兒及配偶
    之生活費後（共計20,593元）僅餘10,907元，顯無法依協議
    每月清償25,771元，主張協商條件過苛云云，惟前開情節，
    核認應屬抗告人於95年5 月2 日協商成立當時即已明瞭、知
    悉之事實，雖其表示：只能抱持著「有減利息總比沒有減好
    」之心態而接受，根本無法全盤考量自己有無能力負擔云云
    （見抗告審卷第5 頁），但仍係屬抗告人權衡利害關係後之
    結果，且抗告人對其經濟狀況、家庭收支情節最知之綦詳，
    理應於協商時評估可否履行協商條件之情事，而聲請人既於
    盱衡自己之經濟狀況後，猶願簽署協商協議書，同意臺北國
    際商業銀行提出之無擔保債務還款計劃，自應有其履行債務
    之方式，當無於協商成立後，再以協商條件嚴苛作為毀諾之
    不可歸責於己事由。況縱認有協商條件嚴苛之情節，抗告人
    仍非不得藉由不毀諾之方式，與最大債權銀行進行「變更還
    款方案」以求得適當之履債條件。準此，聲請人於協商時既
    已明知其收入數額，以及將來可能支出之用途，仍同意承諾
    原協商條件，當非無充分考量籌措資金來源之規劃，自不得
    再以同一原因反覆爭執。
  3.末查，法院蒐集證據之機會及其所盡之努力，均有一定之限
    度，故使當事人輔助法院蒐集證據，即有必要；且須以證據
    證明之事實，有時雖窮法院之努力，仍不能蒐集判斷該事實
    之有無，以致法院無從為法律上之判斷。又舉證責任者，當
    事人有提出證據以證明其所主張之利己事實為真實之責任。
    舉證責任之功能，使法院在事實不明確之情形下，亦得為事
    實之認定，其結果非將不利益之判斷，歸諸當事人承受不可
    ，以促其提出利己之主張，並舉證以證明之，俾利事實之發
    現。本件抗告人提起抗告，雖主張有不可歸責於己之事由，
    但仍未舉證證明其有何新發生之具體情事，致支出增加或收
    入減少，因而有不能履行原協商條件或履行顯有重大困難，
    可認係不可歸責於己之事由，則抗告人聲請更生，自不應准
    許。
四、綜上所述，抗告人聲請更生，違反消費者債務清理條例第15
    1 條第5 項、第6 項所定情形，其聲請即有未合，原裁定駁
    回抗告人更生之聲請，並無不當，抗告意旨指摘原裁定為不
    當，求予廢棄，為無理由，應予駁回。
五、據上論結，本件抗告為無理由，爰依消費者債務清理條例第
    11條第2項、第15條、民事訴訟法第495條之1第 1項、第449
    條第1項、第95條、第78條，裁定如主文。
六、另目前銀行公會就曾經參加95年債務協商而毀諾之債務人，
    提供「個別協商一致性方案」使能再進行協商，聲請人倘有
    履債上之困難，尚非不得與永豐商業銀行等債權人，再次進
    行解決債務之商談，以謀求適當之履行條件，附此敘明。
中    華    民    國    98    年    7     月    22    日
                  民事第二庭  審判長法  官  蕭胤瑮
                                    法  官  陳財旺
                                    法  官  張筱琪
上為正本係照原本作成
本件不得再抗告
中    華    民    國    98    年    7     月    22    日
                              書記官  連思斐


司法院資訊處製作；財團法人民間司法改革基金會備份。
